【裁判字號】    91,上易,3299
【裁判日期】    920429
【裁判案由】    侵占
【裁判全文】
臺灣高等法院刑事判決                          九十一年度上易字第三二九九號
    上  訴  人  臺灣臺北地方法院檢察署檢察官
    被      告  丙○○
                丁○○
                乙○○
    右  二  人共同
    選任辯護人  林大華  律師
                張仁興  律師
右上訴人因被告等業務侵占案件，不服臺灣臺北地方法院九十一年度易字第四六六號
，中華民國九十一年十月三十一日第一審判決（起訴案號：臺灣臺北地方法院檢察署
九十年度偵字第一一三○三號），提起上訴，本院判決如左：
    主  文
原判決關於丁○○業務侵占部分撤銷。
丁○○意圖為自己不法之所有，而侵占對於業務上所持有之物，處有期徒刑陸月，如
易科罰金，以佰元折算壹日。
其他上訴駁回。
    事  實
一、丁○○為勇柏公司之實際負責人，與甲○○合夥經營龍蝦進口生意，負責龍蝦銷
    售及收款等工作，為從事業務之人，於民國（下同）八十七年一月間以易冠實業
    有限公司（下稱易冠公司）名義，自澳洲進口龍蝦一萬零三百九十五公斤，及開
    立美金十五萬六千八百四十元之信用狀付款予澳洲出口商。並與甲○○約定於貨
    物賣出後十日由丁○○偕乙○○、丙○○，及甲○○前往「元家冷凍公司」驗貨
    ，並由乙○○簽收領貨，隨即由丙○○將龍蝦分售予黃立明、現代冷凍水產有限
    公司，各得款新台幣（下同）三百三十一萬六千一百元（其中一百萬元經丙○○
    要求黃立明匯至蔡成江帳戶以償還關稅）、三百七十一萬七千四百元（其中一百
    二十萬元匯入丙○○帳戶，餘款二百五十一萬七千四百元記名票據由乙○○領走
    ），貨款合計七百零三萬三千五百元，並扣除丁○○所支出之金額三百七十二萬
    元（即(1)進口關稅一百六十二萬元（此由丙○○墊付應扣除）。(2)開立信用狀保
    證金六十萬元（此由丁○○墊付）。(3)勇柏公司開辦費用為丁○○所支付之七十
    萬元。(4)及系爭龍蝦買賣，丁○○曾給付告訴人甲○○之八十萬元貨款。此四項
    計為三百七十二萬元），惟丁○○竟意圖為自己不法之所有，將前揭剩餘金額三
    百三十一萬三千五百元（即0000000元－0000000元＝0000000元)之一半即一百六
    十五萬六千七百五十元應給予甲○○之部分予以侵占入己。
二、案經被害人甲○○訴由台灣台北地方法院檢察署檢察官偵查起訴。
    理  由
壹、關於被告丁○○部分：
一、訊據被告丁○○對於前揭與告訴人甲○○合夥經營龍蝦進口生意共得貨款七百零
    三萬三千五百元各節供承屬實，惟矢口否認有侵占貨款之行為，辯稱共收貨款七
    百零三萬三千五百元，扣除關稅一百六十二萬元，由伊所支付之信用狀保證金六
    十萬元，勇柏公司開辦費七十餘萬元，另告訴人向渠之借貸各二十萬、三十萬、
    二十萬及十萬元，合計為八十萬元，又其先後給付甲○○貨款九十萬元、三十萬
    及二十五萬元現金，合計約一百四十五萬元，總共得扣除五百十七萬元，剩餘一
    百八十六萬三千五百元，又其與甲○○赴大陸投資、花費，餘款一百五十萬元，
    充作甲○○加入投資大陸事業之資金，故其並無侵占云云。
二、經查：
    (一)前揭被告丁○○與告訴人甲○○合夥經營龍蝦進口生意，並由丁○○負責銷售
      及收取貨款工作，業經告訴人甲○○指述綦詳，又進口之龍蝦由丙○○、乙○○分售予黃立明及現代冷凍水產有限公司，各得款三百三十一萬六千一百元及
      三百七十一萬七千四百元，共七百零三萬三千五百元，並交付被告丁○○收受
      等情，亦經同案被告丙○○、乙○○供述在卷，並為被告丁○○所自承，且有
      黃立明及現代冷凍水產有限公司負責人顏元龍之證詞可證，復有易冠公司營利
      事業登記證、信用狀、進口報單、送貨單等附卷足憑。被告丁○○就系爭龍蝦
      進口生意，係與甲○○合夥並由丁○○負責其事，並收取貨款共七百零三萬三
      千五百元之事實，應可認定。
    (二)被告丁○○雖辯稱所收貨款七百零三萬三千五百元，應扣除關稅一百六十二萬
      元及被告先墊付之信用狀保證金六十萬元、勇柏公司開辦費七十餘萬元。另外
      告訴人向其貸款計約八十萬元及渠先後給付甲○○貨款合計約一百四十五萬元
      ，總共五百十七萬元，剩餘一百八十六萬三千五百元，其中一百五十萬元又以
      之為告訴人在大陸事業之投資款，其他則為二人往返大陸之花費云云，惟查告
      訴人甲○○除就扣除關稅一百六十二萬元、墊付信用狀保證金六十萬元、勇柏
      公司開辦費用七十萬元及被告丁○○曾給付貨款八十萬元承認確有該項支出外
      ，其他則堅決否認。按被告丁○○係經管貨款之人，其若有支出，必記載於帳
      冊，但竟未予記載，且復未能提出具體事證以供審酌，則其空言主張支出金額
      ，自難令人置信，故應以告訴人所述金額為可採，從而上開貨款與支出兩相扣
      抵，被告丁○○尚持有貨款三百三十一萬三千五百元，但被告丁○○與告訴人
      係合夥，損益各二分之一，則其一半計一百六十五萬六千七百五十元，即應交
      付予告訴人，詎被告丁○○竟予侵占入己，其犯行洵堪認定，所辯無非卸責之
      詞，不足採信。至於證人翁有義、黃春丁之證述，並不足以證明被告丁○○並
      無侵占之事實，故要難採為被告丁○○有利之證據，附此敘明。
三、按被告丁○○係從事業務之人，核其所為係犯刑法第三百三十六條第二項之業務
    侵占罪，原審不察，遽為無罪之諭知，自有未洽。公訴人上訴執此指摘原判決此
    部分不當，為有理由，應由本院就被告丁○○部分撤銷改判。爰審酌被告之素行
    、智識程度、犯罪之動機、目的、手段、所生之危害、犯罪後已與告訴人達成和
    解等一切情狀，量處有期徒刑陸月，藉資儆懲。又被告犯罪後刑法第四十一條已
    於民國九十年一月十日修正為犯最重本刑為五年以下有期徒刑以下之刑之罪，而
    受六月以下有期徒刑徒刑之宣告，因身體、教育、職業、家庭之關係，或其他正
    當事由執行顯有困難者，得以一元以上三元以下折算易科罰金‧‧‧，比較新舊
    法之結果，以修正後之規定較有利於被告丁○○，故依同法第二條第一項前段規
    定，自應適用修正後之新法，諭知易科罰金以佰元折算壹日。
貳、關於被告丙○○、乙○○部分：
一、公訴意旨略以：同案被告丁○○為勇柏公司之實際負責人，利用被告丙○○在漁
    貨交易界之聲譽及人脈，為勇柏公司建立銷售通路，先委由勇柏公司名義上股東
    即告訴人甲○○以易冠實業有限公司（下稱易冠公司）名義，自澳洲進口龍蝦一
    萬零三百九十五公斤，及開立美金十五萬六千八百四十元之信用狀付款予澳洲出
    口商。被告丁○○與甲○○約定於貨物賣出後，勇柏公司即應償付貨款予易冠公
    司。龍蝦通關進口後，於八十七年一月二十日由被告丁○○偕被告乙○○、被告
    丙○○，及甲○○前往「元家冷凍公司」驗貨，並由被告乙○○簽收領貨，隨即
    由被告丙○○將龍蝦分售予黃立明、現代冷凍水產有限公司，各得款項三百三十
    一萬六千一百元（其中一百萬元經被告丙○○要求黃立明匯至蔡成江帳戶以償還
    關稅）、三百七十一萬七千四百元（其中一百二十萬元匯入被告丙○○帳戶，餘
    款二百五十一萬七千四百元記名票據由被告乙○○領走），合計七百零三萬三千
    五百元，由被告丁○○扣除關稅一百六十二萬元後，餘款猶待拆付甲○○易冠公
    司名義所支付之信用狀款項，被告丙○○、丁○○、乙○○三人竟共同意圖為自
    己不法之所有，將前揭剩餘金錢，易持有而為所有之意思，提領一空，而侵占對
    於業務上所持有之金錢等語。因認被告丙○○、乙○○二人與丁○○共同涉犯刑
    法第三百三十六條第二項之業務侵占罪嫌云云。
二、本件公訴人認被告丙○○、乙○○共同涉有業務侵占罪嫌，無非以(1)被害人甲○○之指述(2)被告丙○○、乙○○之自白(3)經濟部公司執照、公司章程、嘉義市政
    府營利登記證、信用狀、進口報單、乙○○簽名之送貨單、丁○○制作之現金帳
    、彰化商業銀行匯款回條、安泰商業銀行八十九年十一月四日安平收字第一二
    五四號函檢附丙○○交易明細表、支票暫借款申請書、乙○○簽名之付款簽收簿
    、入出境查詢結果等在卷可稽為其論據，但查：訊據被告乙○○、丙○○均堅決
    有前揭業務侵占犯行，亦否認有何自白侵占之行為。被告丙○○固坦承代行銷售
    龍蝦及代為收受貨款之事，被告乙○○亦直承二百五十一萬七千四百元記名票據
    由其領走等情，惟均辯稱已將代收之貨款及領取之支票貨款均交予丁○○等語，
    核與丁○○供述相符，且本件共同被告丁○○明確供承曾、姚二人業將貨款全數
    交付予伊，參以告訴人於本院審理中亦直指被告丁○○侵占其貨款而不及於被告
    丙○○、乙○○共同侵占。則被告丙○○、乙○○二人所辯，應可採信。按系爭
    貨款既已全數交予丁○○，復無證據證明被告二人與丁○○間有何犯意聯絡，自
    不得僅以彼等二人曾代收款項即推定其有共同侵占犯行，此外，復查無其他證據
    足資證明被告丙○○、乙○○二人確有公訴人所指之犯行，自屬不能證明其二人
    犯罪。原審為無罪之諭知，並無不合，公訴人上訴意旨仍以被告二人有侵占犯行
    ，而指摘原判決此部分不當，為無理由，應予駁回。
據上論斷，應依刑事訴訟法第三百六十八條、第三百六十九條第一項前段、第三百六
十四條、第二百九十九條第一項前段，刑法第三百三十六條第二項、第二條第一項前
段、第四十一條前段，罰金罰鍰提高標準條例第一條前段、第二條，判決如主文。
本案經檢察官施慶堂到庭執行職務。
中    華    民    國    九十二    年       四       月      二十九      日
                              臺灣高等法院刑事第十五庭
                                  審判長法  官  房  阿  生
                                        法  官  雷  元  結
                                        法  官  蔡  光  治
右正本證明與原本無異。
不得上訴。
                                        書記官  王  才  生
中    華    民    國    九十二    年       五       月        五        日
附錄：本案論罪科刑法條全文
中華民國刑法第三百三十六條
 (公務公益侵占罪、業務侵占罪)
對於公務上或因公益所持有之物，犯前條第一項之罪者，處一年以上七年以下有期徒
刑，得併科五千元以下罰金。
對於業務上所持有之物，犯前條第一項之罪者，處六月以上五年以下有期徒刑，得併
科三千元以下罰金。
前二項之未遂犯罰之。


司法院資訊處製作；財團法人民間司法改革基金會備份。
